臺灣臺南地方法院民事判決
109年度簡上字第166號
上  訴  人  萬榮行銷股份有限公司

法定代理人  許勝發  
訴訟代理人  林宏樵  
被  上訴人  呂懿峰    （

            呂方勸  
兼  上一人
訴訟代理人  呂璧嘉  

上列當事人間請求代位分割遺產等事件，上訴人對於中華民國10
9年4月7日本院新市簡易庭108年度新簡字第463號第一審簡易判
決提起上訴，經本院於民國110年5月12日言詞辯論終結，判決如
下：
    主    　文
上訴駁回。
第二審訴訟費用新臺幣參仟玖佰柒拾伍元由上訴人負擔。
    事實及理由
壹、程序部分：
一、按於第二審為訴之變更或追加，非經他造同意，不得為之。
    但擴張或減縮應受判決事項之聲明者，不在此限。民事訴訟
    法第446 條第1 項、第255 條第1 項第3 款定有明文。上開
    規定於簡易訴訟程序第二審上訴程序準用之，同法第436 條
    之1 第3 項亦有明定。查本件上訴人上訴聲明原係：「①原
    判決廢棄。②被上訴人就臺南市○○區○○段000地號、同段第92
    建號（下稱系爭房地）呂來得之遺產，所為之遺產分割協議
    之債權行為，及就系爭房地於民國108年7月29日所為之分割
    繼承登記之物權行為，均應予撤銷。③被上訴人呂璧嘉應將
    系爭房地由臺南市新化地政事務所，以收件字號：新普字第
    083050號，於108年7月29日以分割繼承為登記原因之所有權
    移轉登記予以塗銷；並於108年8月26日，以收件字號：新普
    字第092620號，向玉山商業銀行股份有限公司所為之設定最
    高限額抵押權登記，擔保債權總額新臺幣（下同）396萬元
    所為之債權行為及物權行為，應予以清償及塗銷抵押權設定
    登記。④被上訴人呂懿峰、呂方勸、呂璧嘉就系爭房地准予
    變價分割，所得價金由各被上訴人依其應繼分比例各3分之1
    分配。⑤被上訴人呂懿峰、呂方勸、呂璧嘉就臺南市○○區○○
    段00000地號土地（下稱訴外土地）呂來得之遺產，該土地
    持分比例21分之1，應按被上訴人應繼分比例各3分之1，以
    每人持分63分之1，分割為分別共有。⑥第一、二審訴訟費用
    由被上訴人連帶負擔。」（見本院卷第21頁）；嗣於109年1
    1月20日以民事聲明狀陳明訴外土地部分業經臺灣高等法院
    臺南分院以109年度上易字第107號民事判決准予按每人應繼
    分63分之1之比例分割為分別共有，故撤回前揭聲明第⑤項部
    分而為上訴聲明之變更（見本院卷第137頁），核屬減縮應
    受判決事項之聲明，與上開規定相符，應予准許。
二、本件被上訴人呂懿峰經合法通知，未於言詞辯論期日到場，
    核無民事訴訟法第386條所列各款之情形，爰依上訴人之聲
    請，就此部分由其一造辯論而為判決。　　
貳、實體部分： 　　
一、上訴人即原告方面：上訴人起訴主張之事實及上訴意旨、陳
    述及所用證據，除與原審判決記載相同者均予以引用外，另
    補稱：
㈠、本件被上訴人至今仍提不出遺產分割協議書，也無隻字片語
    提及被上訴人呂懿峰與呂璧嘉之間尚有其他債權債務關係，
    或以系爭房地之分割方式作為子女扶養被上訴人呂方勸之抵
    償約定，故縱認被上訴人呂懿峰與呂璧嘉間有因扶養義務而
    負有債權債務關係存在，亦不能逕認此與系爭房地之遺產分
    割協議及系爭繼承登記有對價關係，原審逕認被上訴人等所
    為之遺產分割協議屬有償行為，而為上訴人不利之判決，似
    嫌速斷。
㈡、系爭房地之遺產分割實屬無償行為，蓋被上訴人呂懿峰於繼
    承時並未拋棄繼承，而本於繼承乃遺產全部為公同共有，其
    嗣後於108年7月29日之處分行為，將系爭房地分歸被上訴人
    呂璧嘉取得，對於其他未分得遺產之繼承人而言，即屬無償
    行為。且此舉有害債權人即上訴人之債權實現。故上訴人主
    張依民法第244條第1項規定請求撤銷系爭房地之遺產分割協
    議及分割繼承登記，實屬有據。
㈢、況按受扶養權利者，以不能維持生活而無謀生能力者為限。
    無謀生能力於直系血親尊親屬不適用之；夫妻互負扶養之義
    務，其負扶養義務之順序與直系血親尊親屬同，民法第1117
    條、第1116條之1分別定有明文。準此，子女對父母或夫妻
    間同負有之扶養義務，仍以受扶養權利者有不能維持生活之
    情形為限。而綜觀被上訴人呂璧嘉所提出之奇美醫院住院自
    付費用繳款證明書、衛生福利部臺南醫院新化分院門診費用
    證明書、奇美醫院急診就醫收據清冊、祐榮藥師藥局購買醫
    療用品收據、財團法人臺南市私立天壇老人養護中心費用等
    單據，僅能證明被繼承人呂來得（下稱呂來得）生前有支出
    醫療費用、生活保養藥品費用、看護費用之事實，被上訴人
    呂璧嘉尚無法證明其係以其財產代呂來得支出上開費用等。
    且縱認被上訴人呂璧嘉有照顧呂來得之事實、有為呂來得支
    付醫療費用等事為真，惟呂來得於105年2月25日死亡時，依
    遺產清冊即財政部南區國稅局核定遺產之總價額乃356萬3,6
    60元，其中呂來得名下尚有日產牌汽車3,498cc高排氣量之C
    efiro旗鑑車1輛，該車新車價為135.9萬元、每年之牌照稅
    、燃料費高達36,862元，堪認其生前係有相當之資產及資力
    之人，難謂不能維持生活。
㈣、呂來得之遺產清冊明細中，雖沒有現金存款，惟依照臺灣傳
    統慣例由妻子負擔管理財務，且夫妻互負扶養義務之情以觀
    ，被上訴人呂方勸應該亦無受子女扶養之必要。況子女對父
    母與配偶間雖均為第一順位負擔扶養義務之人，然扶養之程
    度，本應按受扶養權利者之需要，與負扶養義務者之經濟能
    力及身分定之（民法第1119條規定參照），而負扶養義務者
    有數人且其親等同一時，尚應依其經濟能力分擔義務（民法
    第1115條第3項規定參照）。是則被上訴人呂懿峰既負有高
    額債務，而有經濟不佳之情況，即便被上訴人呂璧嘉曾為扶
    養呂來得而支出金錢，仍難遽認被上訴人呂璧嘉對被上訴人
    呂懿峰即有得以抵償之債權，故被上訴人呂璧嘉以此抗辯系
    爭房地之遺產分割協議及系爭繼承登記係有償行為云云，即
    難憑採。
㈤、喪葬費用部份：被上訴人呂璧嘉抗辯呂來得之喪葬費用亦係
    由其所支付等語，然細觀明細表内容，為一般電腦自行輸入
    之明細表列印，並無禮儀公司契約、塔位契約等第三方出示
    之契據，亦難證明該喪葬費用48萬3,606元確為被上訴人呂
    璧嘉所支付，又被上訴人呂璧嘉至今也未提出證明其有資力
    能負擔上開全部費用之證據，則被上訴人呂璧嘉抗辯呂來得
    之喪葬費用係作為抵償系爭房地之遺產分割協議及系爭繼承
    登記之對價，亦難憑採。
㈥、本件上訴人係以借款關係聲請核發支付命令，此有鈞院核發
    之105年度司執字第6086號清償借款強制執行事件債權憑證
    （原證1）可稽，而借款請求權依民法第125條規定，消滅時
    效為15年，被上訴人呂懿峰借款之最後付款日期為94年3月3
    日，上訴人係於108年9月15日即提起本訴，顯未逾15年之時
    效。
㈦、上訴人於108年7月2日調閱系爭房地之第二類登記謄本時，發
    現所有權之登記仍為被上訴人三人公同共有之狀態，嗣於10
    8年8月20日提起代位分割遺產訴訟，訴訟期間曾以電話與被
    上訴人呂璧嘉及其委任之李國禎律師協商本件和解之可能性
    ，而被上訴人呂璧嘉答覆說被上訴人呂懿峰除本件債務外，
    尚有安泰銀行、富邦銀行等債務，故無法和解等語，因此，
    被上訴人呂璧嘉於受益時應知悉被上訴人呂懿峰之債務情形
    。另細閱臺灣高等法院臺南分院109年上易字第107號民事判
    決内容，該案之債權銀行安泰商業銀行於108年5月9日提起1
    08年度訴字第1401號代位分割遺產訴訟，被上訴人呂璧嘉、
    呂方勸為共同被告，渠等為免系爭房地遭債權人代位分割及
    聲請拍賣，故於108年7月29日先將最有價值之系爭房地，以
    無償協議遺產分割之方式登記予被上訴人呂璧嘉一人所有，
    並隨即於108年8月向玉山銀行辦理設定第一順位抵押權396
    萬元之登記，藉此增加債務負擔以實行洗錢及脫產之目的等
    語。
二、被上訴人即被告之答辯事實、理由、陳述及所用證據，除與
    原審判決記載相同者均予以引用外，另補充：
㈠、被上訴人呂懿峰經合法通知未於言詞辯論期日到場，然業據
    其提出答辯狀以下列情詞置辯：
①、按「依一定事實，足認以久住之意思，住於一定之地域者，
    即爲設定其住所於該地」、「依一定事實，足認以廢止之意
    思離去其住所者，即爲廢止其住所」，民法第20條第1項、
    第24條分別定有明文。次按「民事訴訟法第一百三十八條所
    規定之寄存送達，限於不能依同法第一百三十六條及第一百
    三十七條規定行送達者，始得爲之。設其送達之處所，雖原
    爲應受送達人之住居所、事務所或營業所，但實際上已變更
    者，則該原住居所、事務所或營業所，即非應爲送達之處所
    ，自不得於對該原處所不能爲送達後，逕予寄存送達。如爲
    寄存送達，仍應於應受送達人實際領取該訴訟文書時方生送
    達之效力」、「依一定之事實，足認以久住之意思，住於一
    定之區域者，即爲設定其住所於該地，爲民法第二十條所明
    定，是我國民法關於住所之設定，兼採主觀主義及客觀主義
    之精神，必須主觀上有久住一定區域之意思，客觀上有住於
    一定區域之事實，該一定之區域始爲住所，故住所並不以登
    記爲要件。又戶籍法爲戶籍登記之行政管理規定，戶籍地址
    乃係依戶籍法所爲登記之事項，戶籍地址並非爲認定住所之
    唯一標準」，有最高法院98年度台抗字第858號、93年度台
    抗字第393號民事裁定可稽。被上訴人呂懿峰早於94年5月12
    日出國離境，至今均不曾返回國內，有入出境紀錄可稽，顯
    見被上訴人呂懿峰不僅主觀上已有變更住所之意思，更無實
    際居住於戶籍地址即臺南市○○區○○街00號之客觀事實，故被
    上訴人呂懿峰早於94年5月12日時，便已廢止住所之意思，
    而離去戶籍地臺南市○○區○○街00號，該地自非被上訴人呂懿
    峰依法得收受送達之住所。上訴人所持臺灣臺南地方法院94
    年度促字第21464號支付命令自不得寄存送達於該處所，不
    生合法送達之效力。
②、退步言之，萬泰商銀（與受讓人即上訴人）對於被上訴人呂
    懿峰之借款返還請求權早已逾法定消滅時效15年，被上訴人
    呂懿峰自得依民法第144條之規定，為時效之抗辯並拒絕給
    付，是則上訴人對於被上訴人呂懿峰之請求權，即歸於消滅
    ，自不得再爲任何權利主張等語。
㈡、被上訴人呂方勸、呂璧嘉部分：　　
①、按「債務人所為之無償行為，有害及債權者，債權人得聲請
    法院撤銷之。債務人所為之有償行為，於行為時明知有損害
    於債權人之權利者，以受益人於受益時亦知其情事者為限，
    債權人得聲請法院撤銷之。」，民法第244條第1項、第2項
    定有明文。故債權人得依民法第244條規定行使撤銷權者，
    以債務人所為非以其人格上之法益為基礎之財產上行為為限
    ，若單純係財產利益之拒絕，如贈與要約之拒絕，第三人承
    擔債務之拒絕，或繼承或遺贈之拋棄，自不許債權人撤銷之
    。而繼承權係以人格上之法益為基礎，且拋棄之效果，不僅
    不承受被繼承人之財產上權利，亦不承受被繼承人財產上之
    義務，故繼承權之拋棄，縱有害及債權，仍不許債權人撤銷
    之（最高法院73年度第2次民事庭會議決議意旨同此見解）
    。此係因撤銷權行使之目的，在於保全債務人原有之債權清
    償力，非在增加其清償力，故債務人拒絕財產利益取得之行
    為，自不得為撤銷權之標的。
②、其次，被上訴人間就系爭房地所為之遺產分割協議及依該協
    議所為分割登記行為，係繼承人間基於繼承人之身分關係，
    就被繼承人遺產之權利互為協議後，再行分配之權利，為多
    數繼承人之共同行為。衡諸一般社會常情，分配遺產之權利
    時，往往會考量被繼承人生前意願、繼承人對被繼承人之貢
    獻（有無扶養之事實）、家族成員間感情、被繼承人生前已
    分配予各繼承人之財產（贈與之歸扣）、承擔祭祀義務等諸
    多因素，始能達成遺產分割協議，足徵乃基於繼承人之身分
    關係所為之行為，為高度人格自由之表現，非僅單一債務人
    之無償行為或贈與行為，故上訴人自不得主張撤銷。
③、況債權人貸款項予債務人時所評估者，衡係對債務人本身之
    資力，通常不會就將來未必發生之情事，例如債務人之被繼
    承人之資力予以評估，故債權人自應以債務人個人之財產為
    其信賴之基礎，如認不足，應於借款時附加保證人或抵押物
    等擔保，因此，債權人對債務人之被繼承人財產之期待，實
    難認有法律上保護之必要。且民法第244條規定行使撤銷權
    之立法目的，乃在保全債務人原有之債權清償力，並非在使
    債務人增加其清償能力。綜上，債務人拋棄繼承權，既不許
    債權人撤銷之，債務人與其他繼承人所為之遺產分割協議，
    同理自亦不許債權人任意訴請撤銷。
④、分割遺產協議之作成，常涉及前述之諸多因素，就該協議本
    身而言，乃是各種要素主客觀綜合考量之結果，有些涉及法
    律面、經濟面、情感面、社會民情，不一而足；換言之，遺
    產分割協議是繼承人與被繼承人生前整體生活之牽涉，心、
    物各層面的總結算，並非單純以無償或有償行為衡之。且如
    此複雜之心物面向，是否可為民法第244條之規範内涵所包
    含，亦為立法者於立法時應深切反思者。如無視於遺產分割
    協議實乃繼承人間所為具有人格、身分關係之共同意思決定
    ，過度簡化為單純財產關係，此無異於侵害繼承人間基於身
    分關係就遺產所為之自主意思決定。
⑤、退萬步言，有關父母所需之生活、醫療及扶養等費用，如子
    女有數人時，彼等約定由一人先行支付，日後其他義務人再
    償還之，實乃我國社會一般常見情形。而系爭房地固協議由
    被上訴人呂璧嘉單獨繼承取得，然被上訴人呂懿峰自94年5
    月12日起即已出境，迄今未返國，多年來，呂來得、被上訴
    人呂方勸之生活費用、醫療費用，及呂來得亡故後之喪葬費
    用，均由被上訴人呂璧嘉獨力支付，有醫療費用單據、醫療
    用品購買明細、養護中心應收帳款明細表、喪葬費明細表、
    財政部南區國稅局遺產稅免稅證明書為證。被上訴人呂懿峰
    將其應繼分協議由被上訴人呂璧嘉繼承，用以抵償被上訴人
    呂璧嘉代墊之扶養費用及呂來得之喪葬費用，核與一般社會
    通念並無違背。近日被上訴人呂方勸骨折住院，其醫療費、
    開刀費、生活費、看護費，都是被上訴人呂璧嘉一人負擔，
    而被上訴人呂懿峰94年就離台迄今，根本沒有盡到照顧父母
    的義務，所以當時才會協商由被上訴人呂璧嘉一人單獨繼承
    ，並後續由其負責照顧母親。本件是辦妥繼承登記後，上訴
    人才來起訴，登記當時被上訴人呂璧嘉、呂方勸並不知道被
    上訴人呂懿峰在外有欠債。如果被上訴人呂璧嘉是為了幫被
    上訴人呂懿峰躲避債權，在呂來得過世後不久，被上訴人呂
    璧嘉就可以自己登記為單獨所有，但伊沒有這樣做，而是先
    登記公同共有好幾年之後，因為獨自照顧母親負擔太重，才
    會跟被上訴人呂懿峰協商由被上訴人呂璧嘉單獨繼承，而免
    除被上訴人呂璧嘉之扶養費用及喪葬費用等之分擔義務。且
    呂來得於往生之前多年，便已無任何工作收入，亦端賴被上
    訴人呂璧嘉扶養。故上訴人主張：呂來得生前仍有相當資產
    及資力，難謂已不能維持生活而有受配偶或子女扶養之必要
    云云，並不足採信等語。
三、上訴人於原審起訴時係聲明請求：「①被告就附表編號1、2
    所示呂來得之遺產，所為之遺產分割協議之債權行為，及就
    附表編號1、2所示不動產，於108年7月29日所為分割繼承登
    記之物權行為，均應予撤銷。②被告呂璧嘉應將附表編號1、
    2所示不動產，由臺南市新化地政事務所，以收件字號：新
    普字第083050號，於108年7月29日以分割繼承為登記原因之
    所有權移轉登記予以塗銷。並於108年8月26日，以收件字號
    ：新普字第092620號，向玉山商業銀行股份有限公司所為設
    定最高限額抵押權登記，擔保債權總額396萬元所為之債權
    行為及物權行為，應予以清償及塗銷抵押權設定登記。③被
    告呂懿峰、呂方勸、呂璧嘉就附表編號1、2所示呂來得之遺
    產，准予變價分割，所得價金由各被告依其應繼分比例各3
    分之1分配。④被告呂懿峰、呂方勸、呂璧嘉就附表編號3（
    即訴外土地）所示呂來得之遺產，該土地持分比例21分之1
    ，應按被告應繼分比例各3分之1，以每人持分63分之1，分
    割為分別共有。」；嗣原審判決：「原告之訴駁回。」；上
    訴人不服提起上訴到院，減縮後之聲明為：「①原判決廢棄
    。②被上訴人就系爭房地呂來得之遺產，所為之遺產分割協
    議之債權行為，及就系爭房地於108年7月29日所為之分割繼
    承登記之物權行為，均應予撤銷。③被上訴人呂璧嘉應將系
    爭房地由臺南市新化地政事務所，以收件字號：新普字第08
    3050號，於108年7月29日以分割繼承為登記原因之所有權移
    轉登記予以塗銷；並於108年8月26日，以收件字號：新普字
    第092620號，向玉山商業銀行股份有限公司所為之設定最高
    限額抵押權登記，擔保債權總額396萬元所為之債權行為及
    物權行為，應予以清償及塗銷抵押權設定登記。④被上訴人
    呂懿峰、呂方勸、呂璧嘉就系爭房地准予變價分割，所得價
    金由各被上訴人依其應繼分比例各3分之1分配。」（見本院
    卷第137頁），被上訴人則答辯以：「上訴駁回。」。
四、兩造經本院依民事訴訟法第270 條之1 第1 項第3 款規定曉
    諭闡明後，併參照㈡所列證據，整理及協議簡化不爭執之事
    項如下：
①、上訴人主張其為被上訴人呂懿峰之債權人，被上訴人呂懿峰
    尚積欠248,769元，及其中248,569元自94年3月4日起至94年
    4月6日止，按週年利率18.25％計算之利息，另自94年4月7日
    起至104年8月31日止，按週年利率20％計算之利息，暨自104
    年9月1日起至清償日止，按週年利率15％計算之利息未清償
    （下稱系爭債權）。
②、被繼承人呂來得於105年2月25日死亡，遺有系爭房地及訴外
    土地之遺產，被上訴人等為其繼承人，被上訴人呂懿峰未拋
    棄繼承，而系爭房地經被上訴人等協議由被上訴人呂璧嘉單
    獨取得，並已辦理分割繼承登記。
③、被上訴人呂懿峰於94年5月12日出境，迄今沒有返台；戶籍資
    料登記為遷出國外，遷出之登記日期為96年6月21日。
④、上訴人主張其為債權人之依據為94年度促字第21464號支付命
    令及確定證明書、依據該支付命令而核發之105年1月19日債
    權憑證。
五、本院得心證之理由：
㈠、按債務人所為之無償行為，有害及債權者，債權人得聲請法
    院撤銷之；債務人所為之有償行為，於行為時明知有損害於
    債權人之權利者，以受益人於受益時亦知其情事者為限，債
    權人得聲請法院撤銷之；債權人依第1項或第2項之規定聲請
    法院撤銷時，得並聲請命受益人或轉得人回復原狀。但轉得
    人於轉得時不知有撤銷原因者，不在此限，民法第244條第1
    項、第2項、第4項定有明文。又繼承權固為具有人格法益之
    一身專屬權利，惟於繼承人未拋棄繼承，而本於繼承與其他
    繼承人對於遺產全部為公同共有時，該公同共有權已失其人
    格法益性質，而為財產上之權利。從而，繼承人間之遺產分
    割協議，係公同共有人間就公同共有物所為之處分行為，倘
    全部遺產協議分割歸由其他繼承人取得，對未分割取得遺產
    之該繼承人而言，形式上係無償行為，若害及債權人之債權
    實現，債權人應得提起民法第244條第1項之撤銷訴訟（最高
    法院106年度台上字第1650號、91年台上字第2312號判決要
    旨參照）。
㈡、查上訴人主張其為被上訴人呂懿峰之債權人，被上訴人呂懿
    峰尚積欠其248,769元，及其中248,569元自94年3月4日起至
    94年4月6日止，按週年利率18.25％計算之利息，另自94年4
    月7日起至104年8月31日止，按週年利率20％計算之利息，暨
    自104年9月1日起至清償日止，按週年利率15％計算之利息未
    清償；又被繼承人呂來得前於105年2月25日死亡，遺有系爭
    房地，被上訴人等為其繼承人，被上訴人呂懿峰未拋棄繼承
    ；後系爭房地經被上訴人等協議而由被上訴人呂璧嘉單獨取
    得，並已辦理分割繼承登記完竣等情，有本院105年度司執
    字第6086號債權憑證及繼續執行紀錄表、被上訴人呂懿峰之
    全國財產稅總歸戶財產查詢清單、106年度綜合所得稅各類
    所得資料清單、土地及建物登記第一類謄本、異動索引、戶
    籍謄本、繼承系統表等附卷可證，並經本院依職權向臺南市
    新化地政事務所調取系爭房地辦理繼承登記、分割繼承登記
    資料查核無誤（見一審卷第85-108、173-191、233-271頁）
    ，堪認屬實。
㈢、被上訴人呂懿峰並未拋棄繼承，其於繼承原因發生時，即與
    其他繼承人即被上訴人呂方勸、呂璧嘉就繼承呂來得之遺產
    取得公同共有之權利，且該公同共有權利屬於財產上之權利
    ，其後渠等就呂來得之遺產所為之分割協議，應屬全體繼承
    人間就公同共有之遺產所為分別共有之處分行為，性質上係
    以財產權為目的，揆諸上開說明，系爭房地之遺產分割協議
    ，得為上訴人行使民法第244條第1項撤銷權之客體。
㈣、惟按當事人主張有利於己之事實者，就其事實有舉證之責任
    ，民事訴訟法第277條前段定有明文。而債權人依民法第244
    條規定，撤銷債務人所為之有償或無償行為者，須具備下列
    之條件：1.為債務人所為之法律行為。2.其法律行為有害於
    債權人。3.其法律行為係以財產權為目的。4.如為有償之法
    律行為，債務人於行為時，明知其行為有害於債權人，受益
    人於受益時，亦明知其事情。至於債務人之法律行為除有特
    別規定外，無論為債權行為抑為物權行為，均非所問。又有
    償契約，謂雙方當事人有相互為對價給付義務之契約，如僅
    一方有給付之義務，而他方無對價給付之義務，則為無償契
    約（最高法院97年度台上字第2332號判決意旨參照）。本件
    上訴人主張依民法第244條第1項規定撤銷被上訴人間所為之
    系爭房地遺產分割協議及分割繼承登記行為，自應先就被上
    訴人等間所為係屬無償行為，復足以損害上訴人之債權等節
    負舉證之責任。上訴人固主張系爭房地之遺產分割協議暨繼
    承登記係被上訴人呂懿峰將其應繼承之財產權利無償移轉予
    被上訴人呂璧嘉之債權及物權行為云云，然為被上訴人等所
    否認，並據被上訴人提出醫療費用單據、醫療用品購買明細
    、養護中心應收帳款明細表、喪葬費明細表、財政部南區國
    稅局遺產稅免稅證明書附卷為證（見一審卷第285-335、397
    頁），而衡諸一般社會常情，分配遺產之權利時，往往會考
    量被繼承人生前之意願、繼承人對被繼承人或家庭之貢獻程
    度（有無扶養之事實、是否尚有其他直系親屬待扶養等）、
    家族成員間之感情、被繼承人生前已分配予各繼承人之財產
    （贈與之歸扣）、承擔祭祀義務等等諸多因素，而後始能議
    定遺產分割協議。經查，被上訴人呂懿峰早於94年5月12日
    即已出境，迄今仍未返國，此有被上訴人呂懿峰之入出境資
    訊連結作業資料附卷為憑（見本院卷第197-199頁），加之
    上訴人陳稱被上訴人呂懿峰早已陷於無資力清償債務之程度
    ，是依邏輯經驗法則及社會通念審之，被上訴人呂璧嘉辯稱
    ：因為被上訴人呂懿峰94年間即已出國，迄今未曾返國，父
    親即被繼承人呂來得、母親即被上訴人呂方勸之生活費用、
    醫療費用、照護費用，以及呂來得亡故後之喪葬費用均是由
    其一人所支付等語，實與情理無違，堪認並非子虛。又有關
    父母所需之生活、醫療及扶養等費用，如數名子女先由其中
    一人墊付，約定日後其他扶養義務人嗣有能力時再行償還或
    以其他財產抵償之，衡為我國社會一般常見之情形，從而，
    被上訴人呂懿峰將其之應繼分協議由被告呂璧嘉繼承，用以
    抵償被上訴人呂璧嘉代墊之呂來得、被上訴人呂方勸之扶養
    費用、醫療費用、及呂來得之喪葬費用等等，核與常情事理
    無悖，堪以採取。是上訴人主張被上訴人等所為之系爭房地
    遺產分割協議係無償行為，故依民法第244條第1項請求撤銷
    遺產分割協議及分割繼承登記云云，難認有理。
㈤、又承上所述，被上訴人呂懿峰以其對呂來得遺留之系爭房地
    之應繼分，協議由被告呂璧嘉取得，以抵償其扶養父母親之
    費用負擔義務，應屬有償行為無訛。揆諸上開規定說明，僅
    於債務人所為之行為時，明知其行為有害於債權人，及受益
    人於受益時，亦明知其事情之情形時，債權人方得撤銷之。
    本件上訴人雖主張訴外人安泰商業銀行股份有限公司對被上
    訴人呂懿峰聲請核發支付命令，並提起代位分割遺產之訴訟
    時，被上訴人呂懿峰在外積欠債務之情形即應為被上訴人呂
    璧嘉、呂方勸知悉，並提出本院105年度司執字第6086號債
    權憑證、108年度司促字第20467號支付命令、108年度補字
    第529號裁定附卷為證（見一審卷第25-27、363-367頁），
    惟觀之上開債權憑證、支付命令及補費裁定內容，其上所列
    之當事人均為被上訴人呂懿峰，而被上訴人呂懿峰與被上訴
    人呂方勸、呂璧嘉之戶籍地並不相同，此有戶籍謄本在卷可
    稽（見一審卷第165-169頁），且上開支付命令及補費裁定
    之裁判日期分別為108年9月16日、108年7月31日，均在108
    年7月29日系爭房地辦理分割繼承登記之後，衡情，被上訴
    人呂璧嘉應無從知悉被上訴人呂懿峰在外有積欠債務之情事
    。此外，上訴人復未提出其他積極證據證明被上訴人呂璧嘉
    知悉被上訴人呂懿峰有積欠上訴人債務或其他銀行債務之情
    ，是上訴人主張被上訴人呂璧嘉明知被上訴人呂懿峰積欠債
    務，仍受讓系爭房地之應繼分，而有詐害債權人之情事，並
    不足採。
㈥、從而，上訴人主張依民法第244條規定請求撤銷系爭房地之遺
    產分割協議及分割繼承登記，及被上訴人呂璧嘉應塗銷系爭
    房地之分割繼承登記及抵押權設定登記，核與該條規定之要
    件不符，難認可採。而系爭房地之遺產分割協議既未能撤銷
    ，則上訴人逕自請求代位分割系爭房地，亦屬無據。
六、綜上所述，上訴人依民法第第244條第1項、第2項、第4項規
    定，請求撤銷被上訴人間就被繼承人呂來得所遺留之系爭房
    地之遺產分割協議意思表示及分割繼承登記之行為，並請求
    被上訴人呂璧嘉應將系爭房地之分割繼承登記及最高限額抵
    押權登記塗銷；另依民法第242條、第1164條之規定代位被
    上訴人呂懿峰請求分割系爭房地，均無理由，應予駁回。
七、本件事證已臻明確，兩造其餘攻擊防禦方法及所提證據，核
    與本件判決結果不生影響，爰不另一一論述，併予敘明。
八、據上論結，本件上訴為無理由，依民事訴訟法第436 條之1
    第3 項、第449 條第1 項、第78條、第87條第1項規定，判
    決如主文。
中　　華　　民　　國　　110 　年　　5 　　月　　28　　日
                  民事第一庭  審判長法  官  林雯娟
                                    法  官  游育倫
　　　　　　　　　                  法  官  吳金芳
以上正本證明與原本無異。
本判決不得上訴。
中　　華　　民　　國　　110 　年　　5 　　月　　28　　日
                                    書記官  李崇文